【裁判字號】    97,簡上,773
【裁判日期】    971113
【裁判案由】    偽造文書
【裁判全文】
臺灣臺中地方法院刑事判決             97年度簡上字第773號
上  訴  人  臺灣臺中地方法院檢察署檢察官
上  訴  人  戊○○
即  被  告
被      告  乙○○
上列上訴人等因被告等偽造文書案件，不服中華民國97年5月15
日本院97年度簡字第521號、97年6月3日本院97年度簡字第593號
第一審簡易判決 (起訴案號：臺灣臺中地方法院檢察署96年度偵
字第22527號)，提起上訴，本院管轄之第二審合議庭判決如下：
    主  文
上訴駁回。
    犯罪事實及理由
一、本案經本院合議庭審理結果，認第一審簡易判決認事用法及
    量刑均無不當，應予維持，並引用第一審判決書記載之事實
    、證據及理由(如附件)。
二、上訴人即被告戊○○不服第一審簡易判決判處之刑度，提起
    上訴，並於本院審理時否認有何偽造文書之犯行，辯稱：因
    被告乙○○陸續投資、借款予伊與姜傳瑩合夥之鑫鑫公司超
    過百萬元，又伊當初向臺中三信商業銀行所借之建築融資，
    欲向該銀行轉貸一般房屋貸款支應，因伊年紀大，該銀行無
    法同意按一般房貸年限條件放貸，經伊與姜傳瑩商量後將伊
    名下臺中市北屯區○○○街13號4樓(原門牌號碼臺中市○○
    區○○街25巷51號4樓)房地過戶予乙○○，以辦理一般房貸
    ，並可結清伊與姜傳瑩共同向乙○○歷年來之借款。伊與乙○○間絕無假買賣之犯罪行為云云。惟查：
  (一)被告戊○○與被告乙○○就本案坐落臺中市○○區○○段38
    7地號，應有部分12分之2之土地，及其上同段8861建號房屋
    (門牌號碼原為臺中市○○區○○街25巷51號4樓，現已整編
    為臺中市北屯區○○○街13號4樓)，實際上並無買賣真意及
    事實，而由被告戊○○與姜傳瑩共同通謀虛偽向臺中市中正
    地政事務所申請辦理上開土地及建物之所有權移轉登記，使
    該管公務員登載不實之事實，業據告發人即告訴代理人丁○○於警詢、偵查及原審指證甚詳 (見臺灣臺中地方法院檢察
    署94年度偵字第8241號影卷第10至12頁、第38頁，下稱偵字
    第8241號影卷、原審卷第123頁)，並經被告戊○○、乙○○
    於原審審理時坦認不諱。此外，復有上開土地及建物登記謄
    本 (見94年度發查字第722號影卷第4至7頁)、臺中市中正地
    政事務所97年5月5日中正地所四字第0970005940號函檢附之
    土地登記申請書、土地建物買賣所有權移轉契約書等資料(
    見原審卷第50至77頁)附卷可稽，被告2人上開犯行，已堪認
    定。
  (二)被告戊○○雖於本院審理時翻易前詞，而以上揭情詞置辯：
    1.查買賣債權契約固不以書面為必要，惟雙方當事人就買賣
      契約重要之點仍須達到意思表示一致，買賣契約始成立，
      依證人即辦理上開土地、建物所有權移轉登記事宜之代書
      湯麗惠於本院94年度訴字第2008號塗銷所有權移轉登記民
      事事件審理中具結證稱：上開土地及建物由戊○○移轉登
      記為乙○○所有，係由伊負責向臺中市中正地政事務所送
      件申請，該案係戊○○與姜傳瑩前往伊事務所要求辦理，
      伊並未見到乙○○；伊請戊○○及姜傳瑩閱覽由伊預先擬
      好過戶資料內所附之公契 (即土地建物買賣所有權移轉契
      約書)內容，2人確認無誤後，伊再請2人在該公契上簽名
      ，至於乙○○在該公契上所蓋印文，係以戊○○、姜傳瑩
      當日帶至事務所之印章所蓋，除上開公契外，伊並未見戊○○、與乙○○2人就系爭不動產另外簽訂買賣契約等語
      (見本院94年度訴字第2008號影卷第126至127頁)，被告2
      人間移轉上開土地及建物所有權，由上開客觀事實，純係
      被告戊○○與姜傳瑩之移轉行為，未見被告戊○○、乙○○間就上開土地及建物之價金等要素有所合致後始簽訂成
      立，是被告戊○○辯稱其與乙○○間有買賣真意，自屬有
      疑。況買賣契約成立後，履行時並須有價金交付之事實，
      雖價金非必以現金給付為之，然亦必以買賣雙方均有以其
      他方式若干金額抵償之合意方足當之。被告乙○○於偵查
      中雖供稱於78年間匯款近新臺幣 (下同)100 萬元予其弟
      張德仁、弟媳蔡佩君，投資股票，因獲有利潤，嗣再將該
      本錢及利潤，轉投資其母親姜傳瑩與被告戊○○建屋合夥
      事業云云，惟其所提出之合作金庫匯款回條2紙，係被告
      乙○○於78年11月10日分別匯款予張德仁、及蔡佩君，金
      額各為35萬元，兩者合計為70萬元 (見偵字第8241號影卷
      第41頁)，該匯款數額已與其上開所述交付張德仁等2人近
      100萬元之數額有間；且乙○○縱有於78年間投資買賣股
      票，該投資如何計算利潤、其獲利多寡、及該獲利如何再
      轉投資其母姜傳瑩與被告戊○○之土地合建案，均未據其
      說明及提出證據證明之，雖被告乙○○另提出臺中第三信
      用合作社之存摺暨取款憑條、及存入憑條，主張其於88年
      4月9日提領250萬元，存入姜傳瑩在臺中第三信商業銀行
      臺中分行工程專戶第0000000000號帳戶內 (見臺灣臺中地
      方法院檢察署96年度偵字第22527號卷第18至24頁，下稱
      偵字第22527號卷)，惟姜傳瑩該帳戶當天係存入2,500萬
      元，並非250萬元，被告乙○○該取款憑條僅能證明其有
      於該日提領250萬元之事實，並不能證明其所提領之250萬
      元係存入姜傳瑩該工程專戶內而為該投資款中之一部分。
    2.又依被告戊○○於偵訊時先供稱：伊與乙○○母親姜傳瑩
      合夥做房屋合建工程，本案房屋是姜傳瑩自己的地，姜傳
      瑩邀人家來建，工程包給丁○○的營造商做，乙○○也有
      私人投資，乙○○投資多少錢交給誰伊不清楚，因為房子
      賠錢，伊要分攤100至200萬元虧損，因為財務無法確定，
      真正虧損無法計算，伊只是要賠錢給乙○○云云 (見偵字
      第8241號影卷第37至38頁)，後改稱：公司需要資金，乙○○有一筆錢匯到我們公司，姜傳瑩找伊商量，把房子讓
      給乙○○，貸款起先是伊去貸，後來變更為乙○○去貸。
      買賣價金以貸款為主，再補貼乙○○一點點，價款伊記不
      起來云云 (見偵字第22527號卷第46至47頁)，於本院審理
      時則又以上揭情詞置辯，供詞反覆，莫衷一是，已難信其
      所述屬實；又被告乙○○於警詢時供稱：戊○○將上開土
      地及建物過戶予伊時，伊沒有額外支付款項。但伊母親姜
      傳瑩與戊○○生意上若有周轉不靈時，伊都會拿錢給她，
      金額大概約新臺幣2、3萬元左右等語 (見偵字第8241號影
      卷第8頁)、於偵訊時供稱：伊於78年間匯款近100萬元予
      伊弟弟張德仁及蔡佩君投資股票，後來將投入之本錢及所
      獲利潤，轉投資伊母親姜傳瑩與被告戊○○經營之合夥事
      業。其後該合夥事業發生虧損，姜傳瑩與戊○○要還錢給
      伊，因戊○○沒有現金，就同意把上開土地及建物過戶給
      伊等語 (見偵字第8241號影卷第39頁)，與被告戊○○上
      開所述，亦不相符。惟依渠等上開所述，已足徵被告2 人
      並非因被告乙○○有意向被告戊○○購買上開土地及建物
      ，而辦理該不動產之所有權移轉登記，且被告乙○○並未
      支付被告戊○○任何對價，即受登記為該不動產所有權人
      。是以，被告2人就上開土地及建物既欠缺買賣之合意，
      被告乙○○又不能證明其有投資其母親姜傳瑩與被告戊○○間之土地合建合夥事業之事實，受讓上開土地及建物所
      有權時復未交付價金予讓與人即被告戊○○，則其2人間
      就上開土地及建物並無買賣契約存在之事實甚明。
    3.再者，被告乙○○若確曾出資姜傳瑩與被告戊○○合夥經
      營之事業，不問其係具名合夥人或隱名合夥人，依民法債
      編第2章第18節關於合夥之規定，均應分擔該合夥事業所
      生虧損(參見民法第677條、第700條)，若該合夥事業在清
      償債務後尚有剩餘財產，被告乙○○亦僅得自該剩餘之合
      夥財產中取回出資。然依被告戊○○在將上開土地及建物
      移轉登記為被告乙○○所有前，對於與姜傳瑩之合夥事業
      虧損數額究為若干並不知悉，顯見被告2人就上開土地及
      建物進行過戶時，被告戊○○對於上開合夥事業之虧損情
      形、被告乙○○應分擔虧損之詳細數目及合夥財產清償債
      務後有無剩餘供合夥人取回出資等問題，均一無所知。被
      告戊○○竟於被告乙○○是否有權自合夥財產中取回出資
      尚有未知之際，即自行提供非屬合夥財產之上開土地及建
      物過戶予被告乙○○，顯與情理有違。是以，本院94年度
      訴字第2008號塗銷所有權移轉登記民事事件，乃據之判決
      確認被告2人間就上開土地及建物之買賣關係不存在，被
      告乙○○應將上開土地及建物以買賣為登記原因之所有權
      移轉登記予以塗銷，嗣雖被告2人不服提起上訴，並經臺
      灣高等法院臺中分院以95年度上易字第167號判決駁回上
      訴確定，有上開民事事件全案卷宗及判決書在卷可參。則
      被告戊○○與乙○○間，既查無既有之債權債務關係存在
      ，渠等就前揭房地之買賣復無價金移轉之事實，竟仍共謀
      以虛偽不實之買賣為由，而為上開土地及建物所有權之移
      轉登記，被告2人顯具有使公務員登載不實之意圖甚明。
      被告戊○○猶執陳詞否認犯罪而提起上訴，非有理由。
三、檢察官另以被告2人僅於本院94年度訴字第2008號判決應塗
    銷本案不實之所有權移轉登記後，始與被害人簽立協議書，
    清償積欠被害人甲○○之管理費暨裁判費用，並非基於悔意
    ，且僅清償上開款項，仍未與被害人和解，以賠償被害人因
    本案損害之賠償金，又被告等於偵訊時均否認犯罪，與偵訊
    之始即自白犯罪者相比，犯罪後態度顯非良好，原審僅量處
    判決所示之刑，並予被告乙○○緩刑，量刑顯然過輕等為由
    提起上訴。被告戊○○亦稱如本院認其有犯罪，原審亦量刑
    過重，請求輕判云云。惟按量刑輕重，係屬事實審法院得依
    職權自由裁量之事項，苟已斟酌刑法第57條各款所列情狀而
    未逾越法定刑度，不得遽指為違法，最高法院著有72年臺上
    字第6696號、75年臺上字第7033號判例可資參照；且在同一
    犯罪事實與情節，如別無其他加重或減輕之原因，下級審量
    定之刑，亦無過重或失輕之不當情形，則上級審法院對下級
    審法院之職權行使，原則上應予尊重 (最高法院85年度臺上
    字第2446號判決要旨參照)。況本院以為，量刑之裁量權，
    乃憲法所保障法官獨立審判之核心，法院行使此項裁量權，
    亦非得以任意或自由為之，仍應受一般法律原理原則之拘束
    ，即仍須符合法律授權之目的、法律秩序之理念、國民法律
    感情及一般合法有效之慣例等規範，尤其應遵守比例原則及
    平等原則之意旨，否則即可能構成裁量濫用之違法 (最高法
    院86年度臺上字第7655號判決意旨參照)，亦即如非有裁量
    逾越或裁量濫用之明顯違法情事，自不得擅加指摘其違法或
    不當，即使上級法院對下級法院裁量權之審查，亦應同此標
    準，此不僅在保障法官不受任何制度外之不當干涉，更保障
    法官不受制度內的異質干涉，方符憲法第80條所宣示獨立審
    判之真義。第一審簡易判決依具體個案認定事實，認被告乙○○、戊○○、與共犯姜傳瑩通謀虛偽意思表示，以不實之
    買賣原因，移轉上開土地及建物所有權，足以生損害於債權
    人即告訴人甲○○之權益及破壞地政機關對於地政管理之公
    信性、稅捐機關對課稅之正確性，應予非難，暨被告犯罪之
    動機及犯罪後於原審審理時業已坦承犯行等一切情狀，均量
    處被告乙○○、戊○○有期徒刑4月，並以其等犯罪時間在9
    6年4月24日之前，依中華民國九十六年罪犯減刑條例之減刑
    條件，均減為有期徒刑2月，並均諭知易科罰金之折算標準
    ，另審酌被告乙○○前無任何不良前科紀錄，有臺灣高等法
    院被告前案紀錄表一份在卷可稽，素行尚佳，且已支付被告
    戊○○積欠甲○○之債務金額及訴訟過程所產生之費用，認
    就被告乙○○所宣告之行，以暫不執行為適當，併宣告緩刑
    2年；被告戊○○居於主導地位，情節較重，且事後係完全
    由被告乙○○代為支付其所積欠甲○○之債務金額及訴訟過
    程中所產生之費用，非其本人所清償，認不宜對被告戊○○
    宣告緩刑，依前揭最高法院判例及判決意旨，尚難認第一審
    簡易判決量刑有違法或不當之情事。
四、綜上所述，檢察官及被告戊○○之上訴理由，均不能認係依
    據卷內訴訟資料指摘或表明第一審判決有何採證、認事、用
    法或量刑等足以影響判決本旨之不當或違法，而構成應予撤
    銷之具體事由，第一審簡易判決認事用法既無任何違誤，量
    刑亦稱妥適，檢察官以第一審量刑過輕為由，及被告戊○○
    上訴意旨仍執前詞，否認此部分犯罪，及第一審量刑過重為
    由，分別提起上訴，聲請撤銷原判決，均無理由，應予駁回
    。至被告戊○○雖另請求本院為緩刑之宣告，然按緩刑之宣
    告，除應具備同法第74條所定條件外，並須有可認為以暫不
    執行刑罰為適當之情形，始得為之，亦屬法院裁判時得依職
    權自由裁量之事項，當事人不得以原審未諭知緩刑指為違背
    法令，最高法院著有72年臺上字第6696號判例可參。本案被
    告戊○○係居於主導地位，且事證明確猶於本院審理時轉而
    執詞否認犯行，就積欠告訴人甲○○間之債款，亦係事後由
    被告乙○○代為支付，非其本人清償，綜合上情，本院認不
    宜對其為緩刑之宣告；另就告訴人代理人丁○○所述其與被
    告戊○○、乙○○間因工程款結算未清衍生之債務糾紛，及
    臺中市○○區○○街25巷53號2樓房屋過戶交屋爭議，核均
    屬契約履行之民事糾葛，與本案被告2人觸犯刑法第214條使
    公務員登載不實罪之犯罪事實無涉，自非本院所得審究範疇
    ，均附此敘明。
五、應適用之法條：
    依刑事訴訟法第455條之1第1項、第3項、第373條、第368條
    ，判決如主文。
本案經檢察官丙○○到庭執行職務。
中    華    民    國    97    年    11    月    13    日
                  刑事第四庭    審判長法  官  唐光義
                                      法  官  郭妙俐
                                      法  官  簡芳潔
以上正本證明與原本無異。
本件不得上訴。
                                      書記官  呂苗澂
中    華    民    國    97    年    11    月    13    日
附錄本判決論罪科刑法條：
中華民國刑法第214條
明知為不實之事項，而使公務員登載於職務上所掌之公文書，足
以生損害於公眾或他人者，處3年以下有期徒刑、拘役或5百元以
下罰金。


司法院資訊處製作；財團法人民間司法改革基金會備份。
